【裁判字號】    89,台上,2574
【裁判日期】    890511
【裁判案由】    妨害自由
【裁判全文】
最高法院刑事判決                              八十九年度台上字第二五七四號
    上  訴  人  甲○○即乙○.
    選任辯護人  歐榮宜律師
右上訴人因妨害自由案件，不服台灣高等法院中華民國八十七年三月二十四日第二審
更審判決（八十六年度上更(一)字第一○六○號，起訴案號：台灣台北地方法院檢察署
八十五年度偵字第八二一八號），提起上訴，本院判決如左：
    主  文
原判決撤銷，發回台灣高等法院。
    理  由
本件原判決認定上訴人乙○○（改名為甲○○），與張智能（已判刑確定）及年籍不
詳之高姓成年男子，基於共同犯意聯絡，自民國八十五年二月間起，在台北市○○○
路一三六號十一樓之一經營地下錢莊，於八十五年三月二十六日，乘卓怡君急需用錢
之情況，貸以新台幣（下同）五萬元，十天為一期，每一萬元一期利息二千元（即月
息六十分），於貸與金錢之當天即預收一期之利息即一萬元，而實際給付卓女四萬元
，如逾一期未清償，每一萬元每天加收一千元之利息，而取得與原本顯不相當之重利
，並由卓怡君及其友人陳郁蕾各簽發面額十五萬元之本票各一張（計二張如原判決附
表所示），交予渠等作為憑證。嗣卓怡君未如期清償，且避不見面，高姓男子即與上
訴人、張智能及綽號「小胖」者之成年男子基於共同之犯意聯絡，先於同年四月七日
上午七時，推由上訴人、張智能至台北市○○街一九一號八樓，將陳郁蕾挾持上車載
至台北市○○○路一○五巷四十四號三樓上訴人租住處，將之鎖在房間內，私行拘禁
之，並叫陳女打電話要家人籌錢，並稱至少要籌三萬元利息始能放人，嗣經陳女之姐
陳馥如報警，於同日二十時三十分許，在台北市○○○路協和工商對面由綽號「小胖
」之男子駕車載同上訴人、張智能前往取款時，經警當場查獲，始將陳女救出，計剝
奪陳女之行動自由達十三小時等情。因而撤銷第一審之判決，改判依牽連犯從一重論
處上訴人共同私行拘禁罪刑，固非無見。
惟查：（一）、上訴人以其警訊之供述，係受刑求所致，並提出台北市立陽明醫院診
斷書及照片五張為證（第一審卷第三十、三十三至三十五頁），另聲請調查其警局之
檔案照片以為證明，就其上開請求調查事項有無必要，原審並未予以敘明，僅以其於
移送檢察官時未稱受刑求，未請求驗傷，於交保後始至醫院驗傷，所提出之上開證據
不能證明係遭刑求所致，且警員亦稱並無刑求即認其刑求之主張不足採，自有理由不
備之違法，且難昭信服。又依卷內資料，上訴人除於警訊中有自白外，其於移送偵查
時係供，「我未看過筆錄，我們是受僱於高先生（姓名不詳），警訊所言實在。」、
「我們未架走他，因他是擔保人，我要他帶我去找卓怡君。」、「我實際交予他四萬
元（扣掉一萬元利息）」等語，另共犯張智能亦稱警訊筆錄係實在（偵查卷第二十四
頁、二十五頁正面），依此，上訴人及張智能上開偵查中之供述，是否亦屬自白，供
述與被害人卓怡君警訊、陳郁蕾警訊及第一審之供述是否相合，原判決均未予以審酌
說明，徒以上訴人警訊之自白為其認定之主要論據，亦有理由不備之違法。（二）、
按刑法第五十五條後段規定「犯一罪而其方法或結果之行為犯他罪者」，學說上稱為
牽連犯，係指行為者意念中祇欲犯某罪，而其實施犯罪之方法，或其實施犯罪之結果
，觸犯行為人目的行為以外之其他罪名而言。牽連犯的數行為間，有無方法或結果行
為與目的行為之牽連關係的存在，不得純以行為人主觀的犯意為準，應參酌行為時客
觀的事實以為決定，即數行為之間，其犯意應連貫外，如在客觀上認其方法或結果行
為，與犯罪之目的行為，有不可分離之直接密切關係，即為牽連犯。因而認定牽連與
否，應在有無不可分離之直接密切關係以為斷，自方法言，不外犯一罪普通所採必要
方法之行為，自結果言，不外犯一罪普通所生當然結果之行為。依本件事實而論，原
判決既認定上訴人與共犯係先乘卓怡君急需用錢之際貸與而取得與原本顯不相當之重
利，嗣因卓怡君未如期清償，且避不見面始至保證人陳郁蕾住處將之挾持上車載至上
訴人租處私行拘禁，則其重利與妨害自由行為間，能否謂有無不可分離之直接密切關
係，而得認有牽連犯關係，其妨害自由行為是否另行起意，均非無審酌之餘地，原判
決未予說明即認二者有牽連關係，即有理由不備及適用法則不當之違誤。以上諸端，
或為上訴意旨所指摘，或為本院得依職權調查之事項，應認原判決仍有撤銷發回之原
因。
另按原審之辯護人為被告之利益而上訴，被告亦提起上訴時，原審辯護人之上訴並非
獨立上訴；如被告之上訴合法時，該辯護人之上訴即失其效力，此為本院所持之見解
。查本件原審判決後，上訴人甲○○於法定上訴期間內具狀提起上訴，而原審之辯護
人李嘉典律師亦於法定上訴期間內為被告（上訴人甲○○）之利益具狀提起上訴。因
上訴人之上訴為合法，故原審辯護人之上訴，即失其效力，併予說明。
據上論結，應依刑事訴訟法第三百九十七條、第四百零一條，判決如主文。
中      華      民      國    八十九    年      五      月     十一     日
                              最高法院刑事第二庭
                                  審判長法官  莊  來  成
                                        法官  呂  潮  澤
                                        法官  謝  俊  雄
                                        法官  白  文  漳
                                        法官  蘇  振  堂
      右正本證明與原本無異
                                              書  記  官
中      華      民      國    八十九    年      五      月     十九     日


司法院資訊處製作；財團法人民間司法改革基金會備份。
